---
title: "UE BIME - TP SIG sous R"
author: "Boris Leroy, UMR BOREA, Muséum National d'Histoire Naturelle"
output:
  html_document:
    df_print: paged
---



# Etape 2 : Lecture des données sous R
## 2.1 Données vectorielles : polygones de distribution d’espèces
### 2.1.1 Avec le package sp
```{r}
library(rgdal)
library(raster)
iucn_rg <- readOGR("./data/CAUDATA.shp")

# Résumé de l'objet
iucn_rg

# Table attributaire
head(iucn_rg)
```


Questions :

-	Quel est le système de coordonnées ?

**WGS 84**




-	Combien y a-t-il de polygones ?

**742**




-	Combien y a-t-il d’espèces ?

```{r}
# Certains noms d'espèces sont présents plusieurs fois :
iucn_rg$binomial[1:25] # Affichons uniquement les 25 premiers éléments

# On regarde donc le nombre d'éléments uniques :
length(unique(iucn_rg$binomial))
```

**Il y a 607 espèces.** 




-	Quelle est la famille la plus diversifiée d’urodèles ?

```{r}
summary(as.factor(iucn_rg$family))
```

**Les salamandridae.**

-	Où se trouvent les espèces d’amphibiens urodèles ?
plot(iucn_rg)



### 2.1.2 Avec le package sf

```{r}
library(sf)

iucn_sf <- st_read("./data/CAUDATA.shp")
iucn_sf
plot(iucn_sf["family"])
plot(iucn_sf[which(iucn_sf$family == "PLETHODONTIDAE"), 
             "family"])
plot(iucn_sf[which(iucn_sf$family == "SALAMANDRIDAE"), 
             "family"])
plot(iucn_sf[which(iucn_sf$family == "AMBYSTOMATIDAE"), 
             "family"])
plot(iucn_sf[which(iucn_sf$family == "HYNOBIIDAE"), 
             "family"])
```

-	Comment sont réparties géographiquement les familles majoritaires d’urodèles ?

**Les Plethodontidae et Ambystomatidae sont des familles néarctiques (Amérique du Nord). Les Salamandridae sont holarctiques (hémisphère nord en entier). Les Hynobiidae sont plutôt paléarctiques à orientales (Europe-Asie).**

### 2.2 Données vectorielles : limites des continents

```{r}
continents <- st_read("./data/ne_50m_coastline.shp")

plot(continents[1], col = grey(.5),
     reset = FALSE, graticule = TRUE, axes = TRUE)

plot(iucn_sf[which(iucn_sf$family == "PLETHODONTIDAE"), 
             "family"], add = TRUE)
```

```{r}
library(ggplot2)
ggplot() +
  geom_sf(data = continents) +
  geom_sf(data = iucn_sf, aes(fill = family))
```

### 2.3 Données raster : climatologies WorldClim

```{r}
library(raster)
jan <- raster("./data/WorldClim data/wc2.1_10m_tavg_01.tif")
jan
```

-	Quelle est la résolution du raster ?

**0.167°**

- Quel est le système de coordonnées ?

**WGS 84**

-	Quelle sont les températures moyennes de janvier les plus élevées et les plus froides sur la Terre, et où sont-elles situées ?

```{r}
minValue(jan)
maxValue(jan)
plot(jan)
```

**-45°C et 34°C sont les moyennes mensuelles les plus froides et élevées respectivement. Elles sont localisées en Sibérie pour la première, et dans les zones tropicales pour la seconde.**



Question : 

-	Calculez et affichez la moyenne annuelle des températures.

```{r}
worldclim <- stack(paste0("./data/WorldClim data/", list.files("./data/WorldClim data/")))
MAT <- mean(worldclim, na.rm = T)
plot(MAT)
```


# Etape 3 : analyse biogéographique de la diversité d’urodèles
## 3.1 Distributions d’urodèles natives et non éteintes
```{r}
iucn_sf <- iucn_sf[which(iucn_sf$presence == 1), ]
iucn_sf <- iucn_sf[which(iucn_sf$origin == 1), ]
# = la même chose que :
iucn_sf <- iucn_sf[which(iucn_sf$presence == 1 & iucn_sf$origin == 1), ]

iucn_sf[which(duplicated(iucn_sf$binomial)), ]
```


## 3.2 Création d’un raster pour la richesse spécifique

```{r}
# On utilisera comme base de calcul le
# raster de température moyenne annuelle agrégé par facteur 6
MAT <- aggregate(MAT,
                 fact = 6)
```


## 3.3 Calcul de la richesse spécifique

Il s'agit habituellement d'une étape relativement facile à mettre en oeuvre, cependant il y a actuellement un bug dans les packages raster / sp / sf qui fait que le code "facile" ne fonctionne plus. [J'ai remonté l'information auprès du développeur du package raster](https://github.com/rspatial/raster/issues/171), mais il est peu probable que ça soit fixé au moment où vous réaliserez ce TP. Nous allons donc devoir utiliser une autre solution, qui est beaucoup plus longue en temps de calcul. 

### 3.3.1 Code simple qui ne marche pas actuellement :

```{r eval = FALSE}
richness <- rasterize(iucn_sf, 
                      MAT,
                      field = "binomial",
                      fun = function (x, ...) {length(unique(na.omit(x)))})
```

### 3.3.2 Solution alternative mais longue :

Nous allons l'appliquer uniquement sur l'exemple des ambystomatidés, sinon ça prendra trop de temps.

Le protocole est le suivant:

1. Limiter le jeu de données aux ambystomatidés

2. Pour chaque espèce, fusionner tous les polygones de manière à n'en avoir plus qu'un par espèce

3. Chevaucher chaque polygone sur la grille raster worldclim de manière à récupérer, dans chaque pixel, le pourcentage de couverture du polygone

4. A chaque fois qu'un polygone chevauche un pixel, on va attribuer la présence de l'espèce dans le pixel

5. On calcule la richesse en faisant la somme des présences dans chaque pixel.

```{r alt1, cache=TRUE}
# 1. Parce que le temps de calcul va être long, on va ici se limiter à la famille des AMBYSTOMATIDAE
iucn_sf_salamandridae <- iucn_sf[which(iucn_sf$family == "AMBYSTOMATIDAE"), ]


library(dplyr)
# 2. Les espèces peuvent avoir plusieurs polygones qu'il va falloir regrouper pour avoir un seul polygone par espèce
# D'abord on utilise group_by sur la colonne "binomial" pour créer une table regroupant chaque espèce 
iucn_sf_1polyparsp <- group_by(iucn_sf_salamandridae,
                             binomial) 
# Ensuite on procède à la fusion des polygones de chaque espèce, avec st_union
iucn_sf_1polyparsp <- summarise(iucn_sf_1polyparsp,
                              geometry = st_union(geometry))

# 3. Nous allons créer un raster par espèce, et nous allons l'empiler dans pa.stack
pa.stack <- stack()
for(sp in unique(iucn_sf_1polyparsp$binomial))
{
  cat(sp, "\n") # Etant donné que la boucle est longue à tourner, j'utilise "cat" pour fournir des informations sur la progression
  pa.stack <- addLayer(pa.stack,
                       rasterize(iucn_sf_1polyparsp[which(iucn_sf_1polyparsp$binomial == sp), ],
                                 MAT,
                                 getCover = TRUE,
                                 small = TRUE))
  cat(round(which(iucn_sf_1polyparsp$binomial == sp) / length(iucn_sf_1polyparsp$binomial), 4) * 100, "%\n")
}

# 4. A chaque fois qu'un polygone a chevauché un pixel, on va attribuer la présence dans le pixel.
# Pour ça, on va convertir, pour chaque espèce, tous les pixels qui ont une valeur supérieure à zéro (i.e. qui ont été chevauché par son polygone de distribution)
pa.stack[pa.stack > 0] <- 1

# 5. On somme les présences pour calculer la richesse spécifique 
richness <- sum(pa.stack, na.rm = T)
plot(richness)
```


Questions :

-	Où est la richesse la plus élevée ?

**Dans le centre-est du Néarctique**

-	Que pouvez-vous déduire sur les limites de température des urodèles ? 

**Les distributions des ambystomates sont comprises dans une gamme de température moyenne annuelle
comprise entre -3°C et 25°C.**

-	Que remarquez-vous de particulier sur le graphe température/richesse ?

**Explorez cette question sur le jeu de données complet, et vous découvrirez qu'il
y a une seule espèce qui peut supporter des températures moyennes annuelles allant jusqu'à - 20°C**

```{r}
richness.urodeles <- getValues(richness)
temperature <- getValues(MAT)

plot(richness.urodeles ~ temperature,
     cex = .8, pch = 1, col = rgb(0,0,0,alpha=0.3))
abline(v = 27)
```

# 4
e <- extent(-180, 180, -20, 90)
richness <- crop(richness, 
                 e)


richness.laea <- projectRaster(richness,
                               crs = "+proj=laea +lat_0=90 +lon_0=0",
                               method = "bilinear")

continents.laea <- st_transform(continents, crs = "+proj=laea +lat_0=90 +lon_0=0")

library(tmap)
richness.map <- tm_shape(richness.laea) +
                tm_raster() 

continents.map <- tm_shape(continents.laea) +
                  tm_lines()


richness.map + continents.map 



