---
title: "UE BIME - TP SIG sous R"
author: "Boris Leroy, UMR BOREA, Muséum National d'Histoire Naturelle"
output:
  html_document:
    df_print: paged
---



# Etape 2 : Lecture des données sous R
## 2.1 Données vectorielles : polygones de distribution d’espèces
### 2.1.1 Avec le package sp
```{r}
library(rgdal)
library(raster)
iucn_rg <- readOGR("./data/CAUDATA.shp")

# Résumé de l'objet
iucn_rg

# Table attributaire
head(iucn_rg)
```


Questions :

-	Quel est le système de coordonnées ?

**WGS 84**




-	Combien y a-t-il de polygones ?

**742**




-	Combien y a-t-il d’espèces ?

```{r}
# Certains noms d'espèces sont présents plusieurs fois :
iucn_rg$binomial[1:25] # Affichons uniquement les 25 premiers éléments

# On regarde donc le nombre d'éléments uniques :
length(unique(iucn_rg$binomial))
```

**Il y a 607 espèces.** 




-	Quelle est la famille la plus diversifiée d’urodèles ?

```{r}
summary(as.factor(iucn_rg$family))
```

**Les salamandridae.**

-	Où se trouvent les espèces d’amphibiens urodèles ?
plot(iucn_rg)



### 2.1.2 Avec le package sf

```{r}
library(sf)

iucn_sf <- st_read("./data/CAUDATA.shp")
iucn_sf
plot(iucn_sf["family"])
plot(iucn_sf[which(iucn_sf$family == "PLETHODONTIDAE"), 
             "family"])
plot(iucn_sf[which(iucn_sf$family == "SALAMANDRIDAE"), 
             "family"])
plot(iucn_sf[which(iucn_sf$family == "AMBYSTOMATIDAE"), 
             "family"])
plot(iucn_sf[which(iucn_sf$family == "HYNOBIIDAE"), 
             "family"])
```

-	Comment sont réparties géographiquement les familles majoritaires d’urodèles ?

**Les Plethodontidae et Ambystomatidae sont des familles néarctiques (Amérique du Nord). Les Salamandridae sont holarctiques (hémisphère nord en entier). Les Hynobiidae sont plutôt paléarctiques à orientales (Europe-Asie).**

### 2.2 Données vectorielles : limites des continents

```{r}
continents <- st_read("./data/ne_50m_coastline.shp")

plot(continents[1], col = grey(.5),
     reset = FALSE, graticule = TRUE, axes = TRUE)

plot(iucn_sf[which(iucn_sf$family == "PLETHODONTIDAE"), 
             "family"], add = TRUE)
```

```{r}
library(ggplot2)
ggplot() +
  geom_sf(data = continents) +
  geom_sf(data = iucn_sf, aes(fill = family))
```

### 2.3 Données raster : climatologies WorldClim

```{r}
library(raster)
jan <- raster("./data/WorldClim data/wc2.1_10m_tavg_01.tif")
jan
```

-	Quelle est la résolution du raster ?

**0.167°**

- Quel est le système de coordonnées ?

**WGS 84**

-	Quelle sont les températures moyennes de janvier les plus élevées et les plus froides sur la Terre, et où sont-elles situées ?

```{r}
minValue(jan)
maxValue(jan)
plot(jan)
```

**-45°C et 34°C sont les moyennes mensuelles les plus froides et élevées respectivement. Elles sont localisées en Sibérie pour la première, et dans les zones tropicales pour la seconde.**



Question : 

-	Calculez et affichez la moyenne annuelle des températures.

```{r}
worldclim <- stack(paste0("./data/WorldClim data/", list.files("./data/WorldClim data/")))
MAT <- mean(worldclim, na.rm = T)
plot(MAT)
```


# Etape 3 : analyse biogéographique de la diversité d’urodèles
## 3.1 Distributions d’urodèles natives et non éteintes
```{r}
iucn_sf <- iucn_sf[which(iucn_sf$presence == 1), ]
iucn_sf <- iucn_sf[which(iucn_sf$origin == 1), ]
# = la même chose que :
iucn_sf <- iucn_sf[which(iucn_sf$presence == 1 & iucn_sf$origin == 1), ]

iucn_sf[which(duplicated(iucn_sf$binomial)), ]
```


## 3.2 Création d’un raster pour la richesse spécifique

```{r}
# On utilisera comme base de calcul le
# raster de température moyenne annuelle agrégé par facteur 6
MAT <- aggregate(MAT,
                 fact = 6)
```


## 3.3 Calcul de la richesse spécifique

```{r}
pa.stack <- stack()
for(sp in levels(as.factor(iucn_sf$binomial)))
{
 # We rasterize the polygons of the current species into values of 1
 a <- try(pa.stack <- addLayer(pa.stack,
                      rasterize(iucn_sf[iucn_sf$binomial == sp, ],
                                MAT, 
                                field = "binomial", 
                                fun = function(x, ...) 1)))
  if("try-error" %in% class(a)) 
  {
    print(sp)
  }

 
}
# After the loop, we sum all presences to obtain the species richness
b <- sum(pa.stack, na.rm = T)
plot(b)


ggplot() +
  geom_sf(data = continents, col = "grey") +
  geom_sf(data = iucn_sf[iucn_sf$binomial == sp, ],
          col = "black")
```

```{r}

iucn_sf <- iucn_sf[-which(iucn_sf$binomial == "Afghanodon mustersi"), ]
iucn_sf$binomial <- as.factor(iucn_sf$binomial)
iucn_sp <- as_Spatial(iucn_sf)
richness <- rasterize(iucn_sp, 
                      MAT,
                      field = "binomial",
                      fun = function (x, ...) {length(unique(na.omit(x)))})
plot(richness)
```

Questions :

-	Où est la richesse la plus élevée ?

-	Que pouvez-vous déduire sur les limites de température des urodèles ? 

-	Que remarquez-vous de particulier sur le graphe température/richesse ?


richness.urodeles <- getValues(richness)
temperature <- getValues(MAT)

plot(richness.urodeles ~ temperature,
     cex = .8, pch = 1, col = rgb(0,0,0,alpha=0.3))
abline(v = 27)

# 4
e <- extent(-180, 180, -20, 90)
richness <- crop(richness, 
                 e)


richness.laea <- projectRaster(richness,
                               crs = "+proj=laea +lat_0=90 +lon_0=0",
                               method = "bilinear")

continents.laea <- st_transform(continents, crs = "+proj=laea +lat_0=90 +lon_0=0")

library(tmap)
richness.map <- tm_shape(richness.laea) +
                tm_raster() 

continents.map <- tm_shape(continents.laea) +
                  tm_lines()


richness.map + continents.map 



